【裁判字號】    99,訴,156
【裁判日期】    990331
【裁判案由】    清償借款
【裁判全文】
臺灣士林地方法院民事判決               99年度訴字第156號
原      告  丙○○○
訴訟代理人  乙○○
被      告  甲○○
訴訟代理人  丁○○
上列當事人間清償債務事件，本院於民國99年3月24日言詞辯論
終結，判決如下：
    主      文
原告之訴及假執行之聲請均駁回。
訴訟費用由原告負擔。
    事實及理由
一、原告主張：伊配偶蔡宏熙（下稱蔡宏熙）曾於銀行任職，被
    告多次因急需資金週轉，請蔡宏熙代為匯款入銀行帳戶，蔡
    宏熙念及彼此交情，且當時使用票據若跳票，將涉犯刑責，
    才陸續借款多筆予被告，共計新臺幣（下同）89萬元（下稱
    系爭借款）。嗣被告並於民國70年6 月10日簽發借貸證乙紙
    （下稱系爭借貸證）為憑，雙方約定蔡宏熙需用錢時，被告
    應立即還款。詎料，被告尚未償還系爭借款，即遷離住處，
    不知去向，致蔡宏熙無法催討欠款。蔡宏熙已於日前過世，
    伊爰依消費借貸之法律關係，提起本訴。並聲明：（一）被
    告應給付原告89萬元，及自70年6 月10日至清償日止，按年
    息百分之5 計算之利息；（二）願供擔保請准宣告假執行。
二、被告則以：伊以做首飾、藝品生意為業，會在各市場擺攤，
    雖曾向銀行、友人借錢短期週轉，但不曾有欠債之情事，信
    用良好。伊從未向原告借貸金錢，系爭借貸證上並未記載債
    權人為何人，其上伊名字之簽名與蓋章是否為真，亦非無疑
    。又被告與蔡宏間亦無借貸關係，蔡宏熙業已死亡，原告迄
    今始起訴請求返還系爭借款，亦應已罹於時效，原告請求自
    無理由等語，資為抗辯。並聲明：原告之訴駁回。
三、經查:
（一）原告本人並未借貸金錢予被告，原告係主張其配偶蔡宏熙
      曾借貸款項予被告。
（二）蔡宏熙業已死亡，除原告外，另有子女為法定共同繼承人
      。
（三）系爭借用證簽發日期為70年6 月10日，並有借款金額為89
      萬元之記載，其上並未註記債權人之姓名。
（四）原告曾於98年12月14日寄發存證信函，催告被告於3 日內
      返還系爭借款，被告於翌日收受該存證信函（下稱系爭存
      證信函）。
      以上各項，有原告提出之系爭借用證、存證信函及回執可
      稽，並為兩造所不爭執，堪信為真實。
四、得心證之理由：
    原告主張其配偶即蔡宗熙確曾貸與被告系爭借款，卻因被告
    行蹤不明，始至今日才起訴主張，被告則以前揭情詞置辯。
    是以，本件所應審酌之爭點，應在於：（一）兩造間是否存
    在消費借貸關係？（二）原告有無權利主張系爭借款債權？
    （三）系爭借款債權之請求權是否業已罹於消滅時效？
    茲分別論述如下：
（一）原告未能舉證證明其與被告間訂有系爭借款之借貸契約，
      兩造無從成立消費借貸關係:
   1、按稱消費借貸者，謂當事人一方移轉金錢或其他代替物之
      所有權於他方，而約定他方以種類、品質、數量相同之物
      返還之契約，民法第474 條定有明文。又按消費借貸契約
      ，必借貸人與貸與人雙方意思表示一致，始能成立（最高
      法院88年度台上字第2260號判決要旨足資參照）。又當事
      人主張有利於己之事實者，就其事實有舉證之責任，民事
      訴訟法第277 條定有明文。且民事訴訟如係由原告主張權
      利者，應先由原告負舉證之責，若原告先不能舉證，以證
      實自己主張之事實為真實，則被告就其抗辯事實即令不能
      舉證，或其所舉證據尚有疵累，亦應駁回原告之請求（最
      高法院17年上字第917號判例足資參照) 。
   2、本件原告主張被告就系爭借款債務有簽發系爭借用證，但
      為被告所否認，原告自應就其所主張此利己事實負舉證之
      責。經查：系爭借用證之簽發日期為70年6 月10日、借款
      金額亦為89萬元，此為兩造所不爭執。然系爭借用證並未
      註記債權人之姓名，無法單憑該文書即認定兩造間曾存在
      系爭借款債務，且被告亦對系爭借用證上之簽名及蓋章真
      實性予以抗辯，依前揭判例之意旨，原告既未能舉證系爭
      借用證係用以佐證其對被告之系爭借款債權，實不足以認
      定兩造間存有消費借貸關係。
（二）倘蔡宏熙生前對被告確有系爭借款債權存在，蔡宏熙死亡
      後，系爭借款債權應由全體繼承人即原告及子女公同共有
      ，原告單獨起訴返予自己一人，亦無理由：
   1、按繼承人自繼承開始時，除本法另有規定外，承受被繼承
      人財產上之一切權利、義務; 遺產繼承人，除配偶外，直
      系血親卑親屬為第1 順位繼承人；繼承人有數人時，在分
      割遺產前，各繼承人對於遺產全部為公同共有；至公同共
      有物之處分，及其他之權利行使，除法律另有規定外，應
      得公同共有人全體之同意。民法第828 條第3 項、第1138
      條、第1148條第1 項前段及第1151條分別定有明文。
   2、本件原告自陳系爭借款為其配偶蔡宏熙貸與被告，因蔡宏
      熙業已過世，始由其向被告起訴請求返還等情。換言之，
      系爭借款債權債務關係應存在於蔡宏熙與被告之間。而蔡
      宏熙業已死亡，另有子女3 名，並未依法拋棄繼承，繼承
      人間亦未協議分割遺產，為原告所自陳，依前揭規定，蔡
      宏熙之遺產自應由全體繼承人即原告與其子女公同共有。
      是以系爭借款債權縱屬存在，亦屬原告與其子女公同共有
      ，原告單獨起訴請求返還予己，並無理由。
（三）系爭借款債權縱屬有效存在，其請求權亦已罹於消滅時效
      ，被告自得拒絕給付:
   1、按消滅時效，自請求權可行使時起算; 請求權，因十五年
      間不行使而消滅，民法第125 條前段、第128 條前段定有
      明文。又民法第128 規定，消滅時效自請求權可行使時起
      算，所謂請求權可行使時，乃指權利人得行使請求權之狀
      態而言。至於義務人實際上能否為給付，則非所問，即指
      行使請求權已無法律上障礙而言，請求權人因疾病或如主
      觀上不知權利可得行使等事實上障礙而不能行使請求權者
      ，時效之進行，不因此而受影響。（最高法院63年台上第
      1885號判例及最高法院95年度台上字第2673號判決參照）
      。
   2、本件原告主張系爭借用證係於70年6 月10日所簽發，用以
      證明在此之前所貸與被告之借款債權，並約定貸與人需用
      錢之時，借用人即被告應立即還款等情，據此系爭借款債
      權應屬未定返還期限，依民法第478 條後段規定，貸與人
      亦得定1 個月以上之相當期限，催告返還。原告自借貸關
      係成立即70年6 月10日後，即得隨時定期請求被告返還之
      ，是其返還請求權之時效期間，應自70年6 月11日起算。
      縱被告其後果有行蹤不明之情，參諸前揭說明，亦僅屬事
      實上之障礙，並不影響借款債權請求權之時效起算。而自
      上述時間起算，系爭借款請求權15年之時效期間，至85年
      6 月10日即已屆滿。顯然原告寄發系爭存證信函催告被告
      償還系爭款項時，早已罹於上述請求權之時效期間。準此
      ，被告為時效之抗辯拒絕給付，於法自非無據。
五、從而，原告本於消費借貸之法律關係，請求被告給付89萬元
    ，及自70年6 月10日起至清償日止，按年息百分之5 算之利
    息，為無理由，應予駁回。
六、原告之訴既經駁回，其假執行之聲請，亦失所附麗，應併予
    駁回。
七、本件事證已臻明確，兩造其餘主張、陳述及所提證據，經審
    酌與本院前揭判斷不生影響，毋庸再予一一論述，併此敘明
    。
八、據上論結，本件原告之訴為無理由，依民事訴訟法第78 條
    ，判決如主文
中    華    民    國    99    年    3     月    31    日
                  民事第三庭  法  官  施月燿
以上正本證明與原本無異。
如對本判決上訴，應於判決送達後20日內向本院提出上訴狀。
中    華    民    國    99    年    4     月    1     日
                              書記官  吳昀蔚

司法院資訊處製作；財團法人民間司法改革基金會備份。
